臺灣臺中地方法院民事判決
110年度訴字第2087號
原      告  詮華國土測繪有限公司


法定代理人  王啓鋒  
訴訟代理人  孫丁君律師
            謝建弘律師
被      告  新陸國土測繪有限公司

法定代理人  高治喜  
訴訟代理人  蔡瑞煙律師
上列當事人間請求給付合作款項事件，本院於民國111年10月28
日言詞辯論終結，判決如下：
    主      文
一、被告應給付原告新臺幣2,816,550元，及自民國110年7月22
    日起至清償日止，按週年利率百分之5計算之利息。
二、訴訟費用由被告負擔。
三、本判決於原告以新臺幣939,000元為被告供擔保後，得假執
    行。但被告如以新臺幣2,816,550元為原告預供擔保，得免
    為假執行。
    事實及理由
一、按訴狀送達後，原告不得將原訴變更或追加他訴，但請求之
    基礎事實同一者，不在此限，民事訴訟法第255條第1項第2
    款定有明文。經查，原告起訴時原依兩造間協議法律關係，
    聲明請求被告返還已受領之工程款；嗣於訴狀送達後，追加
    民法第176條第1項、第179條為請求權基礎（見本院卷㈠第18
    7頁、本院卷㈡第430頁）。核其追加請求權基礎前、後所主
    張之事實，均係基於兩造共同投標內政部「107年度LiDAR技
    術更新數值地形模型成果測製工作案（案號：107SU0104，
    下稱系爭標案）」所生請求，基礎事實應屬同一，與法無違
    ，應予准許。
二、原告主張：兩造於民國107年2月12日簽訂「共同投標協議書
    （下稱投標協議）」，約定兩造共同投標內政部發包之系爭
    標案，原告、被告所占契約金額比率分別為76.25％、23.75％
    ，並由原告作為代表廠商與內政部簽約，原告乃於107年3月
    29日代表兩造就系爭標案與內政部簽訂「契約書」（下稱系
    爭標案契約），約定兩造以總價承攬方式向內政部承攬系爭
    標案，契約金額為新臺幣（下同）40,000,000元（含稅），
    契約價目表如附表一所示。嗣系爭標案之工作已完成，依前
    開兩造所占契約金額比率計算，原告原應受分配30,500,000
    元、被告原應受分配9,500,000元。然於系爭標案執行過程
    ，因被告無法完整執行空拍掃瞄工作，原告遂接續辦理被告
    未完成之工作，兩造並於108年7月進行結算、簽訂「協議書
    （下稱系爭協議）」，確認被告就系爭標案應受分配之金額
    為4,308,450元，並約定被告應將溢領之工程款項返還原告
    ，惟被告尚有2,816,550元之款項未返還原告。縱認兩造間
    未成立系爭協議，然被告實際完成之工作數量及應受分配之
    金額如附表二所示，原告未受被告委任為被告辦理未完成之
    工作，係以有利被告之方法為被告管理事務，被告因而受有
    工作完成之利益，致原告受有損害。爰先主張依民法第179
    條規定、系爭協議法律關係，擇一請求被告返還溢領之工程
    款；次主張依民法第176條第1項規定，請求被告賠償原告損
    害（即被告溢領之工程款）。並聲明：㈠被告應給付原告2,8
    16,550元，及自起訴狀繕本送達翌日起至清償日止，按週年
    利率5％計算之利息。㈡願供擔保，請准宣告假執行。
三、被告則以：兩造並未成立系爭協議，是原告依系爭協議法律
    關係請求被告給付2,816,550元，並無理由。又兩造已於107
    年8月28日合意約定系爭標案「飛航掃瞄租機作業」、「儀
    器折舊費用」項目之工程款應分別以兩造實際飛航之時數、
    公里數計算，經被告結算後，被告就系爭標案已完成之工作
    數量及應受分配之金額如附表三所示，合計7,424,439元，
    被告實際受分配之金額僅7,125,000元，是被告並無溢領工
    程款之情事，原告依民法第176條第1項、第179條規定，請
    求被告返還溢領工程款，亦無理由等語，資為抗辯。並聲明
    ：㈠原告之訴及假執行之聲請均駁回。㈡如受不利判決，願供
    擔保，請准宣告免為假執行。
四、本件經兩造整理並簡化爭點，結果如下：
  ㈠兩造不爭執事項（見本院卷㈡第430至431頁）：
　⒈兩造於107年2月12日簽訂投標協議，約定兩造共同投標系爭
    標案，並由原告作為代表廠商，兩造所占契約金額比率，原
    告為76.25％、被告為23.75％。
  ⒉原告於107年3月29日代表兩造就系爭標案與內政部簽訂系爭
    標案契約，約定兩造以總價承攬方式向內政部承攬系爭標案
    ，契約金額為40,000,000元（含稅），系爭標案之工作已完
    成。依投標協議之約定，原告原應受分配30,500,000元、被
    告原應受分配9,500,000元。
  ⒊原告、被告前已受領內政部給付之工程款30,500,000元、9,5
    00,000元，嗣被告已將其中2,375,000元交付原告。
  ㈡兩造爭執事項（見本院卷㈡第431頁，部分文字由本院依兩造
    歷來主張酌予修正）： 
  ⒈原告依民法第179條、系爭協議法律關係，請求被告給付2,81
    6,550元，是否有據？
  ⒉倘原告前項請求無理由，則原告依民法第176條第1項規定，
    請求被告給付2,816,550元，有無理由？
五、得心證之理由：
　㈠按無法律上之原因而受利益，致他人受損害者，應返還其利
    益。雖有法律上之原因，而其後已不存在者，亦同，民法第
    179條定有明文。經查：
　⒈兩造於107年2月12日簽訂投標協議，約定兩造共同投標系爭
    標案，並由原告作為代表廠商，兩造所占契約金額比率，原
    告為76.25％、被告為23.75％。嗣原告於107年3月29日代表兩
    造就系爭標案與內政部簽訂系爭標案契約，約定兩造以總價
    承攬方式向內政部承攬系爭標案，契約金額為40,000,000元
    （含稅），契約價目表如附表一所示，且系爭標案之工作均
    已完成，為兩造所不爭執（見兩造不爭執事項第1、2項、本
    院卷㈡第306至307頁）。又兩造共同投標系爭標案時係約定
    以各自完成之工作數量占契約數量之比例分配契約價金，為
    兩造所不爭執（見本院卷㈡第306頁），是本件兩造應受分配
    之工程款應以兩造各自實際完成之工作數量按系爭標案契約
    價目表所列單價進行結算。
　⒉原告主張被告未完成系爭標案之工作，而由原告接續完成等
    語，固為被告所否認。惟查，依附表一系爭標案契約價目表
    ，兩造執行附表一編號4-4、5-5、5-6、5-7、6-1所示工作
    應完成之總幅數各為392幅，依被告所占契約金額比率23.75
    ％計算，被告執行附表一編號4-4、5-5、5-6、5-7、6-1所示
    工作，應完成之幅數各約為93幅（計算式：392幅×23.75％＝9
    3.1幅，小數點以下四捨五入），然被告執行前開項目工作
    實際完成之幅數僅分別為46、53、53、53、53幅，為兩造所
    不爭執（見附表二、三），堪認被告執行前開項目工作所完
    成之數量確實未達兩造約定之比例。又依投標協議約定兩造
    所占契約金額比率（即原告76.25％、被告23.75％）計算，原
    告原應受分配30,500,000元、被告原應受分配9,500,000元
    ，嗣被告受領內政部給付之工程款9,500,000元，有將其中2
    ,375,000元交付原告，為兩造所不爭執（見兩造不爭執事項
    第2、3項），倘若被告之工作係由被告自力完成，衡情被告
    應無可能將其依照投標協議約定所應受領之價金交付予原告
    ，足認原告主張被告完成之工作數量未達投標協議約定之比
    例，原告有為被告接續完成工作等語，應足信採。
　⒊被告執行系爭標案應受分配之金額為3,723,467元：
　⑴附表一編號4-4、5-5、5-6、5-7、6-1所示工作部分：
　　被告執行附表一編號4-4、5-5、5-6、5-7、6-1所示工作所
    完成之幅數分別為46、53、53、53、53幅，為兩造所不爭執
    （見附表二、三），則按系爭標案契約價目表所列單價（見
    附表一）計算，被告執行前開項目工作所應受分配之金額為
    690,000元（計算式：46×15,000＝690,000）、106,000元（
    計算式：53×2,000＝106,000）、265,000元（計算式：53×5,
    000＝265,000）、79,500元（計算式：53×1,500＝79,500）、
    79,500元（計算式：53×1,500＝79,500），合計1,220,000元
    。被告固抗辯其執行前開項目工作應受分配之金額，應按如
    附表三所示單價計算，然附表三編號4-4、5-6、5-7、6-1所
    示單價均與系爭標案契約價目表所列單價（見附表一）不符
    ，被告復未舉證證明兩造有就前開項目另行約定計算方式，
    則被告此部分抗辯，自無可採。
　⑵附表一編號3-1、3-3所示工作部分：
　  原告主張被告執行附表一編號3-1、3-3所示工作所完成之幅
    數均為46幅（見附表二），為被告所否認，並以附表一編號
    3-1、3-3所示工作係分別以「時」、「公里」為計價單位，
    被告無法確認實際完成之幅數等語置辯。惟查，依系爭標案
    契約價目表（見本院卷㈡第121頁），附表一編號3-1、3-3所
    示工作均係以「幅」為單位計價，是被告抗辯前開項目工作
    應分別以「時」、「公里」為計價單位，已難遽信。又觀諸
    被告提出之107年8月28日決議相關事項文件（見本院卷㈡第3
    65至366頁），其上雖記載被告施作「航拍租機」、「儀器
    折舊」工作係分別以「時」、「公里」為計價單位，並記載
    被告最終應受領之費用為9,270,436元，然上開文件並未經
    兩造簽認，且被告受領內政部給付之工程款9,500,000元後
    ，有將其中2,375,000元交付原告，業如前述，兩造如確有
    達成上開決議，被告顯無可能將上開款項交付原告，致己陷
    於受分配金額不足之窘境，是僅憑前開文件，自難認定兩造
    有達成變更計價單位及協議被告應分配金額之合意。此外，
    被告復未舉證證明其執行附表一編號3-1、3-3所示工作所完
    成之幅數有超過46幅（即原告主張被告完成之工作數量）之
    情事，則被告執行附表一編號3-1、3-3所示工作所應受分配
    之金額，仍應依前開幅數（即46幅）按系爭標案契約價目表
    所列單價計算，是被告執行前開項目工作所應受分配之金額
    為1,679,000元（計算式：46×36,500＝1,679,000）、598,00
    0元（計算式：46×13,000＝598,000），合計2,277,000元。
　⑶附表一編號7-3所示工作部分：　
　　原告主張附表一編號7-3所示工作均係由原告完成辦理等語
    ，為被告所否認。經查，附表一編號7-3所示工作名稱為「
    專案管理及品質管制」，且屬一式計價項目，故該項工作應
    係為確保系爭標案「空載雷射掃瞄施測資料獲取」、「雷射
    掃瞄點雲資料處理」、「DEM、DSM及正射影像製作、人工檢
    核與編修及圖幅鑲嵌處理」等主要工作項目之品質所設之附
    隨工作，自應依照兩造最終執行工作數量占契約數量（即39
    2幅）之比例計價，而被告執行附表一編號3-1、3-3、4-4、
    5-5、5-6、5-7、6-1所示工作完成之幅數至多為53幅，業如
    前述，是被告執行附表一編號7-3所示工作，所應受分配之
    金額至多為226,467元（計算式：1,675,000×53／392＝226,46
    6.8，小數點以下四捨五入）。
  ⑷從而，被告執行系爭標案應受分配之金額為3,723,467元（計
    算式：1,220,000＋2,277,000＋226,467＝3,723,467）。
　⒋基此，被告執行系爭標案實際領受之金額為7,125,000元（計
    算式：9,500,000－2,375,000＝7,125,000，見兩造不爭執事
    項第3項），已超過其應受分配之金額3,723,467元，被告因
    原告為其接續完成系爭標案工作受有債務消滅及領取前開超
    額報酬之利益，既無法律上原因，且致原告受有損害，則原
    告依民法第179條規定，請求被告返還其超額領取之報酬2,8
    16,550元（計算式：7,125,000－3,723,467＝3,401,533，原
    告僅請求被告給付2,816,550元），自屬有據。
　㈡末按給付無確定期限者，債務人於債權人得請求給付時，經
    其催告而未為給付，自受催告時起，負遲延責任。其經債權
    人起訴而送達訴狀，或依督促程序送達支付命令，或為其他
    相類之行為者，與催告有同一之效力；遲延之債務，以支付
    金錢為標的者，債權人得請求依法定利率計算之遲延利息；
    應付利息之債務，其利率未經約定，亦無法律可據者，週年
    利率為5％，民法第229條第2項、第233條第1項前段及第203
    條定有明文。本件原告對被告之不當得利債權，為無確定期
    限之給付，是依前開規定，應自原告催告請求被告負給付責
    任即起訴狀繕本送達被告之翌日起算遲延利息。查本件起訴
    狀繕本於110年7月21日送達被告，有送達證書附卷可稽（見
    本院卷㈠第65頁），則依前開說明，原告請求被告給付自110
    年7月22日起至清償日止，按週年利率5％計算之利息，自屬
    有據。　　
六、綜上所述，原告依民法第179條規定，請求被告給付2,816,5
    50元，及自110年7月22日起至清償日止之法定遲延利息，為
    有理由，應予准許。
七、兩造分別陳明願供擔保為准、免假執行之宣告，核與法律規
    定均無不符，爰分別酌定相當之擔保金額，予以准許。
八、本件事證已臻明確，兩造其餘攻擊、防禦方法及所提證據，
    經審酌均於判決結果無影響，爰不予逐一論駁，併此敘明。
九、訴訟費用負擔之依據：民事訴訟法第78條。
中　　華　　民　　國　　111 　年　　11　　月　　18　　日
                  民事第二庭　審判長法　官  呂麗玉
                                    法　官  江奇峰
                                    法　官  鄭百易
上正本係照原本作成。
如對本判決上訴，須於判決送達後20日內向本院提出上訴狀。如
委任律師提起上訴者，應一併繳納上訴審裁判費。
中　　華　　民　　國　　111 　年　　11　　月　　18　　日
                                    書記官 唐振鐙
附表一【系爭標案契約價目表（幣別／單位均以新臺幣／元計）】
：
項目/細項  單位 數量 單價 複價 一 工作計畫書及空載雷射掃描飛航計畫規劃與申請     1-1 前置資料蒐集作業 式 1 30,000 30,000 1-2 飛航掃瞄規劃及計畫書 式 1 100,000 100,000 1-3 航拍申請 式 1 20,000 20,000 二 地面GPS基地站控制測量     2-1 GPS基站測設 站 12 45,000 540,000 2-2 航帶平差控制點測設-平地 點 210 3,000 630,000 2-3 航帶平差控制點測設-山區 點 60 4,000 240,000 三 空載雷射掃瞄施測資料獲取     3-1 飛航掃瞄租機作業 幅 392 36,500 14,308,000 3-2 飛航掃瞄率資料獲取 幅 392 4,500 1,764,000 3-3 儀器折舊費用 幅 392 13,000 5,096,000 四 雷射掃瞄點雲資料處理     4-1 點雲資料前處理 幅 392 2,000 784,000 4-2 飛航軌跡解算作業 幅 392 2,000 784,000 4-3 航帶平差作業 幅 392 2,000 784,000 4-4 點雲過濾作業 幅 392 15,000 5,880,000 五 DEM、DSM及正射影像製作、 人工檢核與編修及圖幅鑲嵌 處理     5-1 DEM製作 幅 392 3,000 1,176,000 5-2 DSM製作 幅 392 2,000 784,000 5-3 地類點檢核 點 330 1,500 495,000 5-4 橫斷面檢核作業 公里 70 2,000 140,000 5-5 空三計算作業 幅 392 2,000 784,000 5-6 正射影像製作 幅 392 5,000 1,960,000 5-7 水域線繪製 幅 392 1,500 588,000 六 圖幅接邊處理     6-1 內部圖幅接邊處理 幅 392 1,500 588,000 6-2 外部圖幅接邊處理 式 1 250,000 250,000 七 行政管理費     7-1 各階段成果驗收 式 1 300,000 300,000 7-2 成果報告 式 1 300,000 300,000 7-3 專案管理及品質管制 式 1 1,675,000 1,675,000 合計  40,000,000元    備註：價款含稅利      
附表二【原告主張被告實際完成之工作數量及應受分配之金額（
幣別／單位均以新臺幣／元計）】：
項目/細項  單位 被告完成數量 單價 複價 卷頁出處 一 工作計畫書及空載雷射掃描飛航計畫規劃與申請      1-1 前置資料蒐集作業 式 － － －  1-2 飛航掃瞄規劃及計畫書 式 － － －  1-3 航拍申請 式 － － －  二 地面GPS基地站控制測量      2-1 GPS基站測設 站 － － －  2-2 航帶平差控制點測設-平地 點 － － －  2-3 航帶平差控制點測設-山區 點 － － －  三 空載雷射掃瞄施測資料獲取      3-1 飛航掃瞄租機作業 幅 46 36,500 1,679,000 本院卷㈡第464頁 3-2 飛航掃瞄率資料獲取 幅 － － －  3-3 儀器折舊費用 幅 46 13,000 598,000 本院卷㈡第464頁 四 雷射掃瞄點雲資料處理      4-1 點雲資料前處理 幅 － － －  4-2 飛航軌跡解算作業 幅 － － －  4-3 航帶平差作業 幅 － － －  4-4 點雲過濾作業 幅 46 15,000 690,000 本院卷㈡第443頁 五 DEM、DSM及正射影像製作、 人工檢核與編修及圖幅鑲嵌 處理      5-1 DEM製作 幅 － － －  5-2 DSM製作 幅 － － －  5-3 地類點檢核 點 － － －  5-4 橫斷面檢核作業 公里 － － －  5-5 空三計算作業 幅 53 2,000 106,000 本院卷㈡第438頁 5-6 正射影像製作 幅 53 5,000 265,000 本院卷㈡第443頁 5-7 水域線繪製 幅 53 1,500 79,500 本院卷㈡第443頁 六 圖幅接邊處理      6-1 內部圖幅接邊處理 幅 53 1,500 79,500 本院卷㈡第443頁 6-2 外部圖幅接邊處理 式 － － －  七 行政管理費      7-1 各階段成果驗收 式 － － －  7-2 成果報告 式 － － －  7-3 專案管理及品質管制 式 3,447,500／ 37,725,000 1,675,000 153,070 本院卷㈡第438至439頁 合計     3,650,070元  備註：價款含稅利       
附表三【被告主張其實際完成之工作數量及應受分配之金額（幣
別／單位均以新臺幣／元計）】：
項目/細項  單位 被告完成數量 單價 複價 卷頁出處 一 工作計畫書及空載雷射掃描飛航計畫規劃與申請      1-1 前置資料蒐集作業 式 － － －  1-2 飛航掃瞄規劃及計畫書 式 － － －  1-3 航拍申請 式 － － －  二 地面GPS基地站控制測量      2-1 GPS基站測設 站 － － －  2-2 航帶平差控制點測設-平地 點 － － －  2-3 航帶平差控制點測設-山區 點 － － －  三 空載雷射掃瞄施測資料獲取      3-1 飛航掃瞄租機作業 時 41.5 107,108 4,444,982 本院卷㈡第357頁 3-2 飛航掃瞄率資料獲取 幅 － － －  3-3 儀器折舊費用 公里 1,811 760 1,376,360 本院卷㈡第357頁 四 雷射掃瞄點雲資料處理      4-1 點雲資料前處理 幅 － － －  4-2 飛航軌跡解算作業 幅 － － －  4-3 航帶平差作業 幅 － － －  4-4 點雲過濾作業 幅 46 15,482 712,172 本院卷㈡第357頁 五 DEM、DSM及正射影像製作、 人工檢核與編修及圖幅鑲嵌 處理      5-1 DEM製作 幅 － － －  5-2 DSM製作 幅 － － －  5-3 地類點檢核 點 － － －  5-4 橫斷面檢核作業 公里 － － －  5-5 空三計算作業 幅 53 2,000 106,000 本院卷㈡第357頁 5-6 正射影像製作 幅 53 4,869 258,057 本院卷㈡第357頁 5-7 水域線繪製 幅 53 1,461 77,433 本院卷㈡第357頁 六 圖幅接邊處理      6-1 內部圖幅接邊處理 幅 53 974 51,622 本院卷㈡第357頁 6-2 外部圖幅接邊處理 式 － － －  七 行政管理費      7-1 各階段成果驗收 式 － － －  7-2 成果報告 式 － － －  7-3 專案管理及品質管制 式 23.75％ 1,675,000 397,813 本院卷㈡第357頁 合計     7,424,439元 本院卷㈡第357頁 備註：價款含稅利